臺灣臺南地方法院民事判決　　　　　　　 94年度訴字第890號
原　　　告　乙○○
訴訟代理人　鄭慶海律師
被　　　告　甲○○
上列當事人間請求分割共有物事件，經本院於民國94年11月22日
言詞辯論終結，判決如下：
    主  文
兩造共有坐落臺南縣麻豆鎮○○段246號地號，地目田，面積350
4平方公尺土地，應予分割如臺南縣麻豆地政事務所民國94年10
月7日複丈成果圖即附圖一所示：編號Ａ面積1752平方公尺土地
，分歸原告單獨取得。編號Ｂ面積1752平方公尺土地，分歸被告
單獨取得。
訴訟費用由原告負擔百分之50，餘由被告負擔。
    事  實
壹、原告方面：
  一、聲明：
    (一)兩造共有坐落台南縣麻豆鎮○○○段246號田面積3,504.0
      0平方公尺土地准予分割，如附圖一Ａ所示分歸原告取得
      ，如附圖一Ｂ所示分歸被告取得。
    (二)訴訟費用由被告負擔。
  二、陳述：
    (一)坐落台南縣麻豆鎮○○○段246地號土地（下稱系爭土地
      ），係農業發展條例民國（下同）89年1月4日修正施行前
      ，由兩造按應有部分各2分之1共有之耕地，依該條例第16
      條第4款規定，得分割為單獨所有。茲系爭土地僅南面與
      道路相臨，惟歷年來原告耕作之位置由於處於北面，每逢
      農牧，均需借用西側同段244地號土地跨越以聯絡公路，
      而後再僱工「打田」（民間俗語）回復原狀，既花費又殊
      多不便，且非久遠之途。茲審酌臨近道路之地段土地較裏
      地地段之土地價值為高，此為經驗法則所可認定之事實，
      且為解決分割後原告之取得地能與道路相聯，避免日後發
      生是否適用民法第789條規定行使通行權請求權之紛爭，
      分割共有土地應合乎公平原則及分割後各宗地應有通路等
      因素，並考量被告在訟爭土地西側已設置其先人墳墓等情
      ，認由原告取得如附圖一Ａ所示位置，被告取得如附圖一
      Ｂ所示位置之土地為宜，惟因兩造就分割之方法無法達成
      協議，爰依法提起本訴。
    (二)按法院為共有物之分割，應斟酌各共有人之利害關係及共
      有物之性質暨價格定之，並以維持公共利益為標準（最高
      法院71年度台上字第162號判決參照）。分割共有物之訴
      ，如依原物之數量，按應有部分之比例分配，而其價值有
      顯不相當之情形時，即屬未顧慮其經濟上價值，自難謂為
      公平，而同一筆土地，其面臨較寬敞道路部分之價值較之
      面臨狹窄道路部分者高，為公眾所週知之事實（最高法院
      72年度台上字第4103號判決參照）。分割共有物，不得純
      以使用現狀為分割之唯一標準，法院為顧及全體共有人之
      利益，認為以不全依使用現狀分割為宜所決定之分割方法
      ，縱使部分共有人因此受有侵害，仍不得因之指為違法（
      最高法院71年度台上字第2825號判決參照）。
    (三)系爭土地僅南面界址臨四米半左右寬度之農路，業經鈞院
      履勘屬實，有94.10.7勘驗測量筆錄可稽，且為被告所不
      爭，然而面臨道路之土地價值較裏地者為高，應為公知之
      事實，職是，原告主張按如附圖1所示分割，不但兩造所
      受分配之土地，均按應有部分各2分之1之比例取得相等寬
      度面臨道路之土地及同一深度之裏地，使各自取得之土地
      價值均勻，且各有農路可供通行，應屬符合兩造經濟利益
      相等之公平原則，揆諸上開最高法院判決意旨，應為可採
      。
    (四)被告對於原告所主張上揭附圖1所示之分割方法，係以：
       「系爭土地，歷經兩代以上耕作，各自改良，高低落差
       分明，土地產生不同價值」、「取得後土地修長，不利
       爾後土地耕作」、「西側置有先父墳墓，將妨害被告作
       物運輸」等語置辯，主張以現狀實物方式，分割如附圖
       二所示。惟查：
       1.本件兩造耕作之位置有南北之分，依農村習慣應屬「
         分管」性質，被告空言指稱係為「分產」，原告謹予
         否認。至於被告主張：「耕作之位置有高低落差」一
         節，經鈞院履勘現場，無法證實，自非有據。況設令
         有之，若係因改良所致，然未經原告同意，依民法第
         820條第2項規定，應不受保護，若係自然形成之地形
         ，則分割後兩造就各自取得之部分，可依所需為必要
         之整地。茲為顧及分割後兩造所受分配之土地經濟利
         益相等，依上揭最高法院判決意旨，非不得變更現狀
         為分割，則被告執上開理由請求按方案二所示分割，
         自非有據。
       2.至於修長之土地，是否不利於耕作，見仁見智，況耕
         作屬土地使用方法，乃暫時性而已，而分割後土地價
         值均勻，經濟利用相等，乃為永久性之分割所應考量
         之重要因素。因之，被告囿於土地臨時性之使用方法
         ，而置土地經濟利益相符之原則於不顧，主張應按附
         圖二所示方法分割，誠非的論。況附圖二之分割方案
         ，使原告所受分配之土地造成狹長道路用地之資源浪
         費，尤非可取。
       3.至於被告所稱地上有其父墳墓云云，非不得以遷移墳
         墓之方法為化解之道，況以農地作墓地使用，已屬非
         法濫葬，自不能藉此以影響共有土地價值均勻分配之
         分割原則，從而被告之抗辯亦非有理由。
  三、證據：提出附圖1所示分割方案、土地登記謄本1份。
貳、被告方面：
  一、聲明：
    (一)兩造共同坐落台南縣麻豆鎮○○○段246號田面積3,504.0
      0平方公尺准予分割，如附圖二所示Ａ部分分歸原告取得
      ，如附圖二所示Ｂ部分分歸被告取得。
    (二)訴訟費用由原告負擔。
  二、陳述：
    (一)系爭土地，原被繼承人分別為原告及被告曾祖父、祖父，
      分產時南北向劃分，北邊為原告、南邊為被告耕作，歷經
      兩代以上，各自改良經營，南北高低落差分明，土地產生
      不同價值，且經現場丈量，系爭土地長約216公尺、寬約
      16公尺，如按原告方式分割，將造成雙方取得土地更狹長
      ，不利爾後土地耕作，且西側置有先父墳墓，將妨礙被告
      作物運輸，爰依民法第824條第1項之規定，請以現狀實物
      方式分割，考量原告通行權之行使，由被告耕地東邊分割
      寬3公尺土地供原告通行，並將原田埂北移，使雙方各取
      得2 分之1耕地如附圖二所示，以維雙方耕作順暢。
    (二)又因先祖父所留遺產很少，為求公平以總體考量方式分產
      ，雖原告祖父取系爭土地位置較不方便，但房產位置較有
      利（被告父親屬長子應繼分正房位置，實際分偏房位置，
      而正房由原告祖父繼分），但原告單獨推翻系爭土地當初
      分產方式分割，有違常理，且歷代兩家和睦相處，安居樂
      業，未發生後續分產糾葛情事，依經驗法則，分產時應有
      口頭協議，但因年代古早未有書面。
  三、證據：提出附圖二所示分割方案。
參、本院依職權囑託臺南縣麻豆地政事務所繪製現場圖及分割方
    案圖。
    理  由
壹、本件原告主張坐落台南縣麻豆鎮○○○段246號，地目田，
    面積3,504.00平方公尺土地（下稱系爭土地），為兩造所共
    有，所有權應有部分各為二分之一，兩造共有之系爭土地並
    無因物之使用目的不能分割之情形，亦未約定不分割，復無
    法達成分割之協議，為求管理方便，而聲明求為判決如後附
    分割方案圖一分割系爭土地等語。被告則以系爭土地，歷經
    兩代以上耕作，各自改良，高低落差分明，土地產生不同價
    值，如依附圖一取得後土地修長，不利爾後土地耕作，系爭
    土地西側置有其父墳墓，將妨害被告作物運輸等語置辯。
貳、兩造不爭執之事實：
  一、系爭台南縣麻豆鎮○○○段246號地號土地，地目田，面
      積3,504.00平方公尺，現由兩造依按應有部分各2分之1共
      有。
  二、歷年來原告耕作之位置均處於系爭土地北面，被告耕作之
      位置則處於系爭土地南面。
  三、系爭土地上南側鄰路處有墳墓一座（如94年10月7日複丈
      現場圖），係埋葬被告之父，其餘土地係空地。
  四、系爭土地南側臨路，該道路約4.5公尺寬。
參、按各共有人得隨時請求分割共有物，但因物之使用目的不能
    分割或契約訂有不分割之期限者，不在此限。又共有物之分
    割，依共有人協議之方法行之，分割方法不能協議決定者，
    法院得因任何共有人之聲請，命為左列之分配：一、以原物
    分配於各共有人。二、變賣共有物，以價金分配於各共有人
    ，民法第823條第1項、第824條第1項、第2項分別定有明文
    。查原告主張系爭土地為兩造共有，應有部分分別為二分之
    一，共有人間並無不分割之特約，亦無因物之使用目的不能
    分割之情形，兩造無法達成協議分割等情，為兩造所不爭執
    ，堪信屬實。次查系爭土地既無不得分割之情形，共有人間
    亦無不分割之特約，又無法達成協議分割，則原告依上開規
    定請求裁判分割，為有理由，應予准許。
肆、本件系爭土地，地目田，面積3,504.00平方公尺，為形狀方
    正之長方形土地，其上除有被告之父墳墓一座外，餘為空地
    ，並無其他建物所占用，南面臨路，寬約4.5公尺，為慮及
    兩造使用系爭土地現況、兩造之應有部分等情，因認系爭土
    地分割如原告所主張即附圖一所示，應符合兩造之最大利益
    。被告雖辯以系爭土地歷經兩代以上耕作，各自改良，高低
    落差分明，土地產生不同價值，如依附圖一取得後土地修長
    ，不利爾後土地耕作，系爭土地西側置有其父墳墓，將妨害
    被告作物運輸等語。惟依被告所提如附圖二之分割方案，原
    告所分得之土地大部分位於北方，為通行南方之道路，乃須
    另規劃狹長之道路以利通行南方道路，依比例尺計算該規劃
    之道路逾370平方公尺，則原告所分得之土地，即有約五分
    之一須做為道路使用，顯然不利益於原告，並有礙系爭土地
    之價值，另依附圖一計算分割後Ａ、Ｂ土地之鄰路寬分別約
    有8公尺，相較於所鄰馬路僅4.5公尺寬尚屬相當，地形尚非
    過於狹小而不利於利用，至被告雖辯稱系爭土地西側置有其
    父墳墓，將妨害被告作物運輸等語，惟系爭土地究非墳墓用
    地，被告就該墳墓乃有處分權之人，審酌共有物分割之目的
    旨在消滅物之共有狀態，以利融通與增進經濟效益，從而被
    告所舉分割方案，尚未足採。
伍、本件原告雖勝訴，惟係因分割共有物涉訟，由敗訴之被告負
    擔訴訟費用顯失公平，本院爰審酌各共有人之應有部分比例
    ，依民事訴訟法第80條之1規定，命勝訴原告亦負擔一部分
    之訴訟費用，併予敘明。
陸、結論：本件原告之訴為有理由，依民事訴訟法第78條、第80
    條之1，判決如主文。
中　　華　　民　　國　　94　　年　　12　　月　　6 　　日
                  民事第三庭    法　官　黃莉莉
以上正本係照原本作成
如對本判決上訴，須於判決送達後20日內向本院提出上訴狀
中　　華　　民　　國　　94　　年　　12　　月　　7 　　日
                                書記官　陳美萍
